【裁判字號】    97,訴,2397
【裁判日期】    980220
【裁判案由】    清償借款
【裁判全文】
臺灣臺中地方法院民事判決              97年度訴字第2397號
原      告  台中商業銀行股份有限公司
法定代理人  丁○○
訴訟代理人  丙○○
被      告  甲○○○○○○
            乙○○
上列當事人間請求清償借款事件，本院於民國98年1月19日言詞
辯論終結，判決如下：
    主  文
原告之訴駁回。
訴訟費用由原告負擔。
    事實及理由
一、原告起訴主張：
  (一)訴外人陳昆增即陳沅增於民國95年6月19日以訴外人彭雲玲
    、黃詹福及被告甲○○○○○○、乙○○為連帶借款人，向
    原告借款新台幣（下同）700萬元（帳號：000000000000）
    ，約定借款期限自95年6月22日起至96年6月22日止，利息按
    原告指數房貸利率加碼年利率2.41%機動計息，嗣後指標利
    率調整時，應自調整之日起按本行調整後之年利率計算，其
    逾期在6個月以內部分，按上開利率10%，其逾期在6個月以
    上部分，按上開利率20%計付違約金。上開借款於96年5月22
    日起即未繳款，依台灣南投地方法院96年執仁字第13785號
    分配表所示，尚欠原告本金2,867,442元及自97年6月11日起
    至清償日止之利息、違約金未清償，爰依法請求被告連帶清
    償。
  (二)對被告抗辯之陳述：
    被告2人抗辯原告趁其急迫而為連帶保證之約定，依情形顯
    失公平，惟其未起訴請求撤銷與原告有關連帶保證之約定，
    且民法第74條第1項所規定之撤銷權須以訴之形式，向法院
    請求之形成判決。又被告2人究否屬消費者保護法所規定之
    消費者，已有疑慮，其不得片面認定系爭契約無效。縱認連
    帶保證契約屬定型化契約，惟被告並非經濟弱者，如認提供
    人保對其不利，自不須提供保證，亦即不提供擔保對被告不
    會產生任何不利，或產生經濟生活受制於原告不得不為擔保
    之情形，是系爭保證契約並無違反平等互惠原則、誠信原則
    或顯失公平。
  (三)聲明：被告應連帶給付原告2,867,442元，及自97年6月11日
    起至清償日止，按年息4.7%計算之利息，暨自97年7月12日
    起，逾期在6個月以內者，按上開利率10%，其逾期超個6個
    月以上者，按上開利率20%計算之違約金。
二、被告則以：
  (一)被告2人及訴外人黃詹福3人於95年間欲籌設養護中心，遂與
    訴外人陳昆增、彭雲玲、李朝順（下稱陳昆增等3人）合意
    共同開發陳昆增等3人所有坐落南投縣國姓鄉○○段804號等
    32筆土地，並規劃在該士上興建財團法人南投縣私立春懿養
    護中心，惟因李昆增等3人所有上開土地前已向原告借款系
    爭債務，並供原告設定抵押權及地上權，依規定欲興建地上
    物申請建築執照應經原告同意，因此被告2人及黃詹福遂向
    原告申請出具同意書，原告為免建築物完成後，如有法定抵
    押權之情形，可能影響其系爭債權，故要求被告2人及黃詹
    福為系爭借貸契約之連帶保證人，否則不願出具同意為條件
    ，被告2人及黃詹福迫於動工在即，且所投資資金利息龐大
    ，在無其他可行方法下，遂同意原告所請擔任系爭債務之連
    帶保證人。嗣興建工程因其他因素遲未動工，被告2人及黃
    詹福遂與李昆增3人合意解除土地開發案，並向原告豐原分
    行申請解除連帶保證人之請求，並繳回原告所出具之同意書
    3張，足見被告2人及黃詹福不再營造地上建築物，土地不可
    能因建築而生影響原告權益情事，且被告2人及黃詹福確實
    向原告豐原分行為除去連帶保證人之申請並獲其允諾，原告
    自應免除被告2人及黃詹福之連帶保證責任，以免違反誠信
    原則。
  (二)原告乘被告張群銘、乙○○、訴外人黃詹福因興建地上物開
    工在即之急迫狀況下，以擔任連帶保證人為條件，迫使被告
    在無其他方法可供選擇下，為連帶保證之簽署，所為之意思
    表示，得依民法第74條撤銷該法律行為。又保證書之簽訂，
    係企業經營者之原告，為與不特定多數人訂立契約之用而單
    方預先擬定之定型化契約，該契約條款依消費者保護法規定
    ，應本於平等互惠原則，向清費者明示或公告其內容，經消
    費者同意始受拘束，且企業經營者應交付該條款之影本予消
    費者。原告未依消費者保護法之規定予被告2人及黃詹福適
    當審閱期間，利用被告在急迫、輕率、無經驗之短時間內完
    成保證簽名、蓋章手續，強迫被告負擔非其所能控制之危險
    ，有顯失公平之情形，系爭保證契約應屬無效。
  (三)聲明：原告之訴駁回。
三、本件兩造不爭執事項：
  (一)陳昆增於93年3月11日與原告訂立借貸契約，借款金額為700
    萬元，事後再於95年6月19日換約，並由被告2人及訴外人黃
    詹福、彭雲玲擔任連帶保證人，經執行後目前尚欠2,867,44
    2元，及自97年6月12日起至清償日止，按年息4.7%計算之利
    息，另自97年7月13日起，其逾期在6個月以內部分，按上開
    利率10%，其逾期在6個月以上部分，按上開利率20%計付違
    約金。
  (二)被告2人於95年6月19日在陳昆增系爭借據上連帶保證人欄簽
    名。
  (三)被告2人業已將原告出具之起造人不得變更同意書返還原告
    作廢。
  (四)系爭申請書、切結書、同意書為真正。
  (五)台中商業銀行《台中二區區域中心》授信案件批覆書內容為
    真正。
  (六)台中商業銀行豐原分行回覆文件之營業單位意見內容為真正
    。
  (七)被告2人與陳昆增、李朝順、彭雲玲間之合建契約已合意解
    除。
四、法院之判斷：
    本件原告以被告2人在陳昆增之系爭借據上連帶保證人欄簽
    名為由，而主張被告2人應負連帶清償責任等情，為被告2人
    所否認，並以前揭詞置辯，經本院行爭點整理後，兩造同意
    本件爭執事項為：(一)被告2人是否可以原告乘其急迫而簽署
    為連帶保證人為由，而撤銷保證契約？(二)原告請求被告2人
    連帶清償陳昆增之借款，是否違背誠信原則？(三)被告2人是
    否負連帶保證責任？經查：
  (一)按民法第74條第1項所規定之撤銷權，須以訴之形式向法院
    請求為撤銷其行為之形成判決，始發生撤銷之效果，倘僅於
    給付之訴訴訟中主張行使撤銷權，以之為攻擊防禦方法，自
    不生撤銷之效力，其法律行為仍不因此而失其效力，最高法
    院86年度台上字第2521號判決可資參照。次按法院依民法第
    74條第1項之規定免除給付，不僅須行為人有利用他人之急
    迫、輕率，或無經驗，而為法律行為之主觀情事，並須該法
    律行為，有使他人為財產上之給付，或為給付之約定，依當
    時情形顯失公平之客觀事實，始得因利害關係人之聲請為之
    ，最高法院28年上字第107號判例亦可參照。本件被告2人抗
    辯稱：原告趁其急迫與之簽訂系爭連帶保證之約定，依當時
    情形顯失公平云云，縱或屬實，惟民法第74條第1項所規定
    之撤銷權，須以訴之形式向法院請求為撤銷其行為之形成判
    決，始能發生撒銷之效果，倘僅於給付之訴訴訟中主張此項
    撤銷權，以之為攻擊防禦方法，自不生撤銷之效力，其法律
    行為仍不因此而失其效力，被告2人既僅以民法第74條之暴
    利行為置辯，未起訴請求撤銷與原告間有關連帶保證之約定
    ，揆諸上開判決意旨，其抗辯兩造間上開連帶保證之約定應
    屬無效等情，尚屬無據。況被告2人於審理中自承簽訂上開
    保證契約時頗感無奈等情，顯見被告2人當時就該連帶保證
    之約定已有相當認識，縱有原告向被告陳稱欲合建開發，須
    先簽訂系爭連帶保證以換取原告出具同意書等情，惟兩造交
    易並無資訊不對等，堪認被告係在判斷與衡量原告提出之定
    型化契約後，始決定簽訂系爭保證契約，是依其整體簽約歷
    程觀之，不能因被告2人事後認為系爭保證契約內容對其不
    公平，即認原告係趁其急迫之情況下所為，是被告上開所辯
    ，顯不足採。
  (二)次按行使權利，履行義務，應依誠實及信用方法。民法第14
    8條第2項定有明文。本件被告2人另抗辯稱：原告拒絕塗銷
    連帶保證之約定顯違誠信原則等語。經查，訴外人陳昆增於
    93年3月11日與原告訂立借貸契約，借款金額700萬元，嗣被
    告2人因與訴外人陳昆增、李朝順、彭雲玲合建開發契約，
    乃由被告2人及訴外人黃詹福、陳昆增向原告提出申請書及
    切結書，原告為免建築物完成後，如有法定抵押權之情形，
    可能危及陳昆增借款時設定之抵押權，致其債權受影響，遂
    於95年6月19日就上開借貸契約換約，由被告2人及訴外人黃
    詹福、彭雲玲擔任連帶保證人，並由原告出具同意書予陳昆
    增，同意被告2人及黃詹福之名義為起造人於陳昆增所有804
    -1地號（分割新增地號為000-00000-00）計10筆土地上營造
    建築物，嗣被告2人與陳昆增、李朝順、彭雲玲間之合建契
    約已合意解除，被告2人及黃詹福並將同意書返還原告等情
    ，為兩造所不爭執，並有借據、同意書、切結書、營業單位
    意見及批覆內容可稽。又依原告公司所屬豐原分行簽辦單所
    載內容觀之，原告已核發之同意書3紙均已收回作廢，則系
    爭土地於原告2人及訴外人陳昆增、黃詹福不再營造建築物
    時，原申請於陳昆增所有系爭804-1地號等土地上興建房屋
    而生法定抵押權危及原告權益之情形，即不可能發生，原告
    自應免除被告2人之連帶保證責任，始合誠信原則，惟原告
    仍對被告2人請求就陳昆增之借款負連帶保證責任，顯有違
    反誠信原則，被告2人之抗辯，自屬有據。
  (三)綜上所述，原告對被告2人之請求既違反誠信原則，從而，
    原告依連帶保證之法律關係，請求被告2人連帶給付2,867,4
    42元及如原告聲明所示之利息、違約金，為無理由，應予駁
    回。
五、本件事證已臻明確，兩造其餘之攻擊或防禦方法，經本院審
    酌後，認均與本件之結論無涉，茲不再一一論述，併予敘明
    。
六、訴訟費用負擔之依據：民事訴訟法第78條。
中    華    民    國    98    年    2    月     20    日
                  民事第一庭    法  官  卓進仕
以上正本係照原本作成。
如對本判決上訴，須於判決送達後20日內向本院提出上訴狀（須
附繕本）。
中    華    民    國    98    年    2    月     20    日
                                書記官  賴榮順


司法院資訊處製作；財團法人民間司法改革基金會備份。
